ACORDAO-COMPLETO-2548688

ACÓRDÃO 2005/2022 ATA 34/2022 - PLENÁRIO

VISTOS, relatados e discutidos estes autos de embargos de declaração opostos pelo Sr. José Luiz Rocha Peres (XXX.719.358-XX) contra o Acórdão 532/2022-TCU-Plenário, que apreciou e deu parcial provimento a recurso de revisão interposto pelo recorrente,
ACORDAM os Ministros do Tribunal de Contas da União, reunidos em sessão do Plenário, com base no art. 34 da Lei 8.443/1992, c/c o art. 287 do Regimento Interno, e diante das razões expostas pelo Relator, em
9.1. conhecer dos embargos de declaração para, no mérito rejeitá-los; 
9.2. dar conhecimento deste acórdão, encaminhando a respectiva cópia, ao embargante, ao Ministério do Turismo e aos demais interessados, informando que a presente deliberação, acompanhada do Relatório e do Voto que a fundamenta, está disponível para a consulta no endereço virtual https://www.tcu.gov.br/acordaos.

Embargos de declaração contra acórdão deu provimento parcial a recurso de revisão interposto em face de deliberação que tratou de irregularidades na aplicação de recursos de convênio cujo objeto era incentivar o turismo com a realização do projeto intitulado "1ª Canoagem Fest Show" no município.

Município de Salmourão (SP)

3. Recorrente: José Luiz Rocha Peres (XXX.719.358-XX)

13.1. Ministros presentes: Benjamin Zymler (na Presidência), Augusto Nardes, Aroldo Cedraz, Jorge Oliveira e Antonio Anastasia (Relator).
13.2. Ministros-Substitutos convocados: Augusto Sherman Cavalcanti, Marcos Bemquerer Costa e André Luís de Carvalho.

ACORDAO-COMPLETO-2555311

Acórdão 2522/2022 - Plenário

José Luiz Rocha Perez

ANTONIO ANASTASIA

Ministro Antonio Anastasia

Transcrevo a seguir, com ajustes de forma, e nos termos do art. 1º, § 3º, inciso I, da Lei nº 8.443/92, a instrução lavrada no âmbito da Secretaria de Recursos (peça 181) , contendo a análise de mérito das razões recursais, cujas conclusões contaram com a anuência do Diretor da unidade técnica (peça 182) .
"INTRODUÇÃO 
1.	Trata-se de recurso de embargos de declaração interposto pelo ex-Prefeito Municipal de Salmourão/SP (gestão 2009-2012) , José Luiz Rocha Peres (peça 159) em face do julgamento do Acórdão 532/2022-TCU-Plenário (peça 155) , ocasião em que foi julgado recurso de revisão interposto pelo mencionado embargante. 
1.1. A deliberação embargada apresenta o seguinte teor (itens assinalados em negrito representam a concessão de efeito suspensivo recursal) : 
9.1 nos termos dos arts. 32, inciso III e 35, da Lei 8.443/1992, conhecer do presente recurso de revisão, para, no mérito, dar-lhe provimento parcial, e dar a seguinte redação aos itens 9.3 a 9.4 do acórdão recorrido: 
"9.3. com fundamento nos arts. 1º, inciso I, 16, inciso III, alíneas 'b', 'c' e 'd', e 19, da Lei 8.443/1992, julgar irregulares as contas de José Luiz Rocha Peres, Thiago Roberto Aparecido Marcelino Ferrarezi e da empresa Usina de Promoção de Eventos Ltda. - ME e condená-los solidariamente ao pagamento do débito discriminado a seguir, atualizado monetariamente e acrescido dos juros de mora devidos, calculado desde a data de ocorrência indicada até sua efetiva quitação, na forma da legislação vigente, fixando o prazo de 15 (quinze) dias, a contar do recebimento da notificação, para que seja comprovado, perante este Tribunal, o recolhimento da quantia ao Tesouro Nacional, nos termos do art. 23, inciso III, alínea "a", da referida Lei, c/c o art. 214, inciso III, alínea "a", do Regimento Interno do TCU: 
	VALOR
	DATA DA OCORRÊNCIA

	R$ 36.036,04  
	05/2/2010 (débito) 

	R$ 3.558,65  
	30/04/2013 (crédito) 

	R$ 3.576,09  
	04/06/2013 (crédito) 

	R$ 3.593,61  
	02/07/2013 (crédito) 

	R$ 3.611,22  
	30/07/2013 (crédito) 

	R$ 3.628,92  
	27/08/2013 (crédito) 

	R$ 3.637,63  
	17/09/2013 (crédito) 

	R$ 3.650,36  
	22/10/2013 (crédito) 

	R$ 3.671,16  
	26/11/2013 (crédito) 

	R$ 3.690,99  
	27/12/2013 (crédito) 

	R$ 3.453,86  
	04/01/2014 (crédito) 

	R$ 3.724,95  
	22/01/2014 (crédito) 

	R$ 3.481,14  
	29/01/2014 (crédito) 

	R$ 3.511,14  
	01/03/2014 (crédito) 

	R$ 3.771,28  
	25/03/2014 (crédito) 

	R$ 3.543,14  
	09/04/2014 (crédito) 

	R$ 3.805,97  
	29/04/2014 (crédito) 

	R$ 3.831,47  
	27/05/2014 (crédito) 

	R$ 3.849,10  
	27/06/2014 (crédito) 

	R$ 3.864,49  
	22/07/2014 (crédito) 

	R$ 3.864,88  
	26/08/2014 (crédito) 

9.4. com fundamento no art. 58, inciso I, da Lei 8.443/1992, aplicar a José Luiz Rocha Peres, Thiago Roberto Aparecido Marcelino Ferrarezi e à empresa Usina de Promoção de Eventos Ltda. -ME, individualmente, multa no valor de R$ 4.000,00 (quatro mil reais) , atualizado monetariamente desde a data do presente acórdão até a do efetivo recolhimento, se for pago após o vencimento, na forma da legislação vigente, fixando o prazo de 15 (quinze) dias, a contar do recebimento da notificação, para que seja comprovado, perante este Tribunal, o recolhimento da quantia ao Tesouro Nacional, nos termos do art. 23, inciso III, alínea "a", da referida Lei, c/c o art. 214, inciso III, alínea "a", do Regimento Interno do TCU"; 
9.2.	tornar insubsistentes os itens 9.5 e 9.6 do Acórdão 726/2018-TCU-Plenário; 
9.3.	expedir quitação do débito solidário aplicado a José Luiz Rocha Peres (XXX.719.358-XX) , Thiago Roberto Aparecido Marcelino Ferrarezi (XXX.080.708-XX) e à empresa Usina de Promoção de Eventos Ltda. - ME (09.520.843/0001-93) , por meio do Acórdão 726/2018-TCU-Plenário; 
9.4.	reconhecer a existência de crédito perante a Fazenda Pública Federal em favor do Município de Salmourão/SP, em razão do recolhimento a maior do débito aplicado por meio do Acórdão 726/2018-TCU-Plenário, orientando-o a requerer junto à Secretaria Executiva do Ministério do Turismo o respectivo ressarcimento, apresentando cópia deste acórdão, de acordo com a Portaria Conjunta Segecex-Segedam 1/2021, arts. 2º, inciso I, 3º e 4º, incisos I a VIII: 
	Crédito  	 	Data do crédito 
	R$ 28.517,23  		22/2/2022 
9.5.	dar ciência desta deliberação, bem como do voto e do relatório que a integram ao recorrente, ao Município de Salmourão/SP, à Procuradoria-Geral da República no Estado de SP, ao Tribunal de Contas do Estado de São Paulo e demais interessados no processo, informando-os que o teor integral das peças que o integram poderá ser obtido no endereço eletrônico www.tcu.gov.br/acordaos e que o acesso às demais peças do processo pode ser obtido no endereço eletrônico deste Tribunal, opção "vista eletrônica". 
HISTÓRICO 
2.	A origem destes autos decorre de tomada de contas especial instaurada pelo Ministério do Turismo em face da não comprovação da aplicação de recursos federais transferidos ao Município de Salmourão/SP por meio do Convênio 1370/2009. O objeto daquela pactuação era incentivar o turismo com a realização do projeto intitulado "1ª Canoagem Fest Show". 
2.1.	Coube à Secretaria de Controle Externo do Estado de São Paulo (Secex/SP) a instrução do feito, a qual se incumbiu de realizar a citação do responsável, ora embargante, José Peres (peças 4-5, 9 e 13) , e de emitir sua instrução final de mérito na qual, a par da revelia do mencionado responsável, propôs o julgamento irregular das presentes contas, imputação do débito apurado e aplicação das penas previstas nos arts. 57 e 60 da Lei 8.443/1992 (peças 16-18) , posicionamento esse ratificado pelo Ministério Público junto ao TCU (peça 19) . 
2.2.	Em 4/4/2018, acolhendo os mencionados posicionamentos, foi prolatado o Acórdão 726/2018-TCU-Plenário (peça 20) . Irresignado com aquele julgado, o responsável, ora recorrente, interpôs recurso de revisão, com apresentação de novos documentos (peças 85, 88-98, 101-104 e 121-144) , requerendo, em especial, a invalidade de sua citação. 
2.3.	Ao analisar os argumentos recursais, o auditor instrutor e o diretor desta Secretaria de Recursos (Serur) propuseram, no mérito, que o acórdão recorrido fosse parcialmente reformado de forma a serem mitigadas as penas aplicadas ao embargante (peças 116-117) . Divergindo do encaminhamento proposto, o Secretário da Serur se posicionou pelo não provimento do recurso (peça 118) o qual foi acompanhado pelo MP/TCU (peça 145) . Insta assinalar que, quanto à preliminar de citação inválida, todas as instruções técnicas e o parecer ministerial se posicionaram pelo seu não acolhimento. 
2.4.	Em 16/3/2022, reconhecendo a validade da citação e, no mérito, divergindo dos encaminhamentos propostos pela Serur e pelo MP/TCU, foi prolatado o Acórdão 532/2022-TCU-Plenário nos termos subscritos no subitem 1.1 deste Exame. 
2.5.	Alegando ter havido omissão naquele julgado, José Peres interpõe o presente recurso de embargos de declaração, o qual se passa a análise. 
EXAME DE ADMISSIBILIDADE 
3. Por meio de despacho, o relator, Ministro Antônio Anastasia, determinou que a Serur procedesse ao exame de admissibilidade e à instrução do recurso (peça 162) . O serviço de admissibilidade desta secretaria propôs conhecer o recurso com a suspensão de efeitos em relação aos itens 9.1, 9.2 e 9.3 do acórdão embargado (peça 167) .  
EXAME DE MÉRITO 
4.	Delimitação 
4.1. Constitui objeto do presente exame analisar se, a par de novos argumentos quanto à invalidade da citação do embargante, o acórdão deva ser desconstituído a fim de que seja promovida nova citação do responsável. 
5.	Invalidade da citação 
5.1. O embargante alega que houve omissão quanto a três aspectos relacionados à tese de citação inválida por ele invocada (peça 159, p. 2-5) : 
a)	era de conhecimento deste Tribunal de que o endereço utilizado para a sua citação não era o dele, mas do paço municipal de Salmourão/SP; 
b)	era de conhecimento deste Tribunal que, em 2018, o embargante já era ex-Prefeito do mencionado município; e 
c)	não foram efetuadas diligências complementares para a obtenção do endereço correto de notificação do embargante, o que implica em cerceamento de sua defesa e tratamento não isonômico já que, no caso de outro responsável, Thiago Roberto, as diligências para a sua citação foram efetuadas. 
Análise: 
5.2. De início, cumpre esclarecer que não há nenhuma omissão a ser suprida haja vista que a tese, invalidade da citação, foi enfrentada por este Tribunal, conforme consta, tanto no relatório, como no voto condutor do acórdão embargado: 
a) fundamentos lançados no voto à peça 156, p. 4-5: 
" (...) 
19.	Quanto às alegações de invalidade na citação do responsável, esclareço que as notificações se deram de conformidade com a normativa aplicável a esta Corte de Contas, da qual se destaca o art. 179, do Regimento Interno do TCU e os art. 3º e 4º, e § 1º, da Resolução TCU 170, de 30 de junho de 2004. Ainda que o responsável não tenha sido efetivamente notificado, visto que não se encontrava mais à frente da Prefeitura de Salmourão/SP, era seu dever manter atualizado o seu endereço nas bases de dados públicas, a exemplo da Receita Federal, bastando para isso fazê-lo quando da Declaração de Ajuste Anual do imposto de renda. 
20.	Já decidiu esta Corte que a utilização do endereço constante na base de dados da Receita Federal é válida para fins de citação. Compete ao responsável manter seu domicílio atualizado perante os órgãos públicos (Acórdão 3254/2015-TCU-Primeira Câmara, rel. Min. Benjamin Zymler) . 
21.	A esse respeito, a validade do critério de comunicação processual do TCU foi referendada pelo Supremo Tribunal Federal, nos termos do julgamento do MS-AgR 25.816/DF, por meio do qual se afirmou a desnecessidade da ciência pessoal do interessado, entendendo-se suficiente a comprovação da entrega do "AR" no endereço do destinatário: 
Ementa: agravo regimental. Mandado de segurança. Desnecessidade de intimação pessoal das decisões do tribunal de contas da união. art. 179 do regimento interno do TCU. Intimação do ato impugnado por carta registrada, iniciado o prazo do art. 18 da lei nº 1.533/51 da data constante do aviso de recebimento. Decadência reconhecida. Agravo improvido. 
O envio de carta registrada com aviso de recebimento está expressamente enumerado entre os meios de comunicação de que dispõe o Tribunal de Contas da União para proceder às suas intimações. 
O inciso II do art. 179 do Regimento Interno do TCU é claro ao exigir apenas a comprovação da entrega no endereço do destinatário, bastando o aviso de recebimento simples 
22.	No caso vertente, a citação do responsável se deu em endereço proveniente da base de CPFs da Receita Federal, em sistema custodiado pelo TCU, conforme indicado na instrução transcrita no relatório. A entrega dos ofícios citatórios nesses endereços e o recebimento das comunicações ficaram igualmente comprovados. Ainda de acordo com a Serur (peça 116, p. 10) , até a data de produção da instrução técnica (28/6/2021) , o recorrente permanecia utilizando o mesmo endereço naquela base de dados, somente trazendo indicação de nova morada à peça 101, p. 15. 
23.	Desse modo, acompanho as manifestações precedentes no sentido de rejeitar as alegações de cerceamento de defesa em virtude de vício nas notificações; e 
b) apontamentos lançados relatório à peça 157, p. 8-9 e que foram acolhidos pelo relator no item 23 do voto condutor: 
 (...) 
6.3. As razões recursais apresentadas pelo recorrente, quanto ao seu suposto cerceamento de defesa, se vinculam à validade de suas notificações, tanto na fase interna deste processo de TCE, como na externa, haja vista a alegação de que ele só teria tomado ciência sobre o trâmite destes autos quando de seu pedido de registro de candidatura. Assim, a análise quanto à validade das notificações do recorrente também se aplica ao argumento quanto ao alegado cerceamento de sua defesa. 
6.4. Ao contrário das disposições do CPC, que exige a citação pessoal do réu e cuja aplicabilidade é defendida pelo recorrente, no âmbito deste Tribunal, em face do disposto no inciso I do art. 22 da Lei 8.443/1999, as notificações são regidas pelas disposições do Regimento Interno do TCU (RI/TCU) as quais prescrevem: 
Art. 179. A citação, a audiência ou a notificação, bem como a comunicação de diligência e de rejeição de alegações de defesa, far-se-ão: 
I - mediante ciência da parte, efetivada por servidor designado, por meio eletrônico, fac-símile, telegrama ou qualquer outra forma, desde que fique confirmada inequivocamente a entrega da comunicação ao destinatário; 
II - mediante carta registrada, com aviso de recebimento que comprove a entrega no endereço do destinatário; 
III - por edital publicado nos órgãos oficiais, quando o seu destinatário não for localizado. 
6.5. Nesse contexto, é entendimento sedimentado no âmbito deste Tribunal que a entrega do ofício de citação "no endereço do destinatário" resta validamente atendida, sem infringir os princípios que norteiam a ampla defesa, se for utilizada a informação de endereço constante no sistema CPF da Receita Federal. Com efeito: 
a) Acórdão 1504/2012-TCU-Segunda Câmara (relatoria do Ministro Augusto Nardes) : 
O aviso de recebimento dos Correios (AR) , fazendo prova de que a citação foi entregue no endereço do responsável constante na base de dados do Cadastro de Pessoas Físicas (CPF) , justifica a rejeição de nulidade processual, arguida sob a alegação de ausência de ciência pessoal da comunicação processual; 
b) Acórdão 501/2015-TCU-Plenário (relatoria do Ministro-substituto André de Carvalho) : 
O endereço de envio de ofícios de audiência e citação deve ser previamente confirmado mediante consulta aos sistemas de informações disponíveis ao TCU, em especial, junto à base de dados da Receita Federal do Brasil, procedendo à juntada das consultas ao respectivo processo; e c) Acórdão 5821/2013-TCU-Segunda Câmara (relatoria do Ministro Benjamin Zymler) : 
Não há qualquer afronta aos princípios do contraditório e da ampla defesa na realização da citação mediante a simples entrega do ofício de comunicação no endereço do responsável. Contudo, o ato processual de citação original é nulo quando o ofício não for entregue no endereço correto do responsável. 
6.6. Também há que se ressaltar que não há a obrigatoriedade que a referida entrega seja efetuada, de forma pessoal, ao destinatário da citação conforme de extrai dos enunciados dos Acórdão 1019/2008-TCU-Plenário (relatoria do Ministro Benjamin Zymler) , 1.504/2012- TCU-Segunda Câmara (relatoria do Ministro Augusto Nardes) , Acórdão 680/2020-TCU-Plenário (relatoria do Ministro Vital do Rêgo) , dentre outros. Tal posicionamento já foi objeto de apreciação pelo Supremo Tribunal Federal, no âmbito do julgamento do Agravo Regimental no Mandado de Segurança nº 25.816, que julgou válida a forma de citação efetuada por este Tribunal: 
Ementa: Agravo regimental. Mandado de segurança. Desnecessidade de intimação pessoal das decisões do Tribunal de Contas da União. Art. 179 do regimento interno do TCU. Intimação do ato impugnado por carta registrada, iniciado o prazo do art. 18 da lei n. 1.533/51 da data constante do aviso de recebimento. Decadência reconhecida. Agravo improvido. 
6.7. In casu, consta dos autos que: 
6.7.1. Para a citação do recorrente, foi utilizado o seu endereço lançado na base de dados da Receita Federal (pesquisa de endereço à peça 6) , com endereço idêntico ao constante no comprovante de aviso de recebimento à peça 13. É de responsabilidade do recorrente manter seu endereço atualizado naquela base de dados, não podendo ser aceito o argumento de que seu endereço era diverso daquele, à luz do entendimento que se extrai da parte final do enunciado do Acórdão 3254/2015-TCU-Primeira Câmara (relatoria do Ministro Benjamin Zymler) , verbis: 
A utilização do endereço constante na base de dados da Receita Federal é válida para fins de citação. Compete ao responsável manter seu domicílio atualizado perante os órgãos públicos. 
6.7.2. Insta assinalar que, mediante consulta ao sistema CPF, até o dia desta instrução processual, o recorrente continua utilizando o mesmo mencionado endereço naquela base de dados e apresenta novo comprovante de endereço à peça 101, p. 15. Ao se omitir quanto a sua devida atualização cadastral, o recorrente assume o ônus decorrente de sua conduta, sem embargo de se mencionar que ele está se utilizando de motivo torpe, por omissão, em seu próprio benefício, o que é inadmissível no ordenamento pátrio.  
5.3. Quanto à tese de invalidade da citação, os argumentos lançados pelo embargante em seu recurso de revisão informam que ele nunca foi citado já que o endereço utilizado para sua notificação foi o mesmo da Prefeitura Municipal de Salmourão/SP ao passo que ele já não era prefeito daquela municipalidade em 2018 (peça 101, p. 11-15) . Os novos argumentos invocados pelo embargante (vide subitem 5.1 deste Exame) são díspares em relação àqueles e, do ponto de vista processual, não seria possível haver omissão sobre argumentos que não foram invocados no âmbito do recurso de revisão. 
5.4. De outro lado, não se conhecem os motivos pelos quais o recorrente não complementou seus argumentos referentes à citação inválida, antes do julgamento do acórdão embargado e, como estão sendo apresentados novos argumentos, em momento processual extemporâneo, na processualística do TCU, em que pese a peça processual ter sido nominada como embargos de declaração, o seu conteúdo se traduz, materialmente, como novo recurso de revisão, o que, pelos princípios recursais da singularidade recursal e da preclusão consumativa impedem que a peça recursal apresentada seja conhecida. 
5.5. De fato, entende-se que a hipótese recursal seria, não de omissão, mas sim de eventual obscuridade do acórdão embargado e, quanto a esse aspecto, não se verificada nenhuma obscuridade:  
5.5.1. Ora, em 2018, é incontroverso que era do conhecimento do TCU que o endereço utilizado para citação do responsável, ora embargante, era o mesmo da Prefeitura de Salmourão/SP. No entanto, não é verdade que este Tribunal sabia que o mencionado endereço não era o do embargante pelo fato, como dito alhures, de que ele não procedeu à alteração de seu endereço junto à base de dados da Receita Federal.  
5.5.2. Assim, para este Tribunal, o embargante optou, simplesmente, por manter o seu endereço de notificação igual ao da municipalidade, arcando com os riscos inerentes a esta opção. Admitir hipótese diversa seria permitir que qualquer gestor público, sob jurisdição deste Tribunal, se utilize da estratégia de manter dados incorretos na base de dados da Receita Federal para dificultar, inviabilizar ou mesmo invalidar a sua notificação por parte do TCU.  
5.5.3. Insta assinalar que o embargante não teceu nenhuma ponderação acerca das razões pelas quais não atualizou seu endereço por ocasião da declaração anual do imposto de renda ou mesmo para que procedesse, administrativamente perante o fisco, quanto à retificação de seus dados cadastrais de domicílio perante aquele órgão. Reitera-se assim o fundamento de que a ninguém é dado alegar motivo torpe em seu próprio proveito. 
5.5.4. Esclareça-se, outrossim, que não foram realizadas diligências complementares por parte deste Tribunal quanto a outros endereços do embargante porque se entendeu suficiente a utilização  para a sua citação do endereço por ele informado na base de dados da Receita Federal, o qual foi regularmente recebido por pessoa física, nos termos  constantes no aviso de recebimento à peça 13. Dessa forma, não há que se falar em infringência ao princípio da isonomia ou de cerceamento à defesa do embargante. 
5.6. Por fim, em nova consulta à base de dados da Receita Federal, onde consta a informação de que a última atualização de dados cadastrais foi efetuada em 1/7/2022, o embargante, paradoxalmente, continua utilizando o endereço da municipalidade conforme documentado anexado ao final da presente instrução. Tal atitude atenta contra a boa-fé processual na medida que tal fato é de seu pleno conhecimento e já foi mencionado no âmbito do acórdão embargado (vide item 5.2 deste exame, alínea "b", item 6.7.2 da do texto transcrito) .  
CONCLUSÃO 
6.	Da análise anterior, conclui-se que não há omissão a ser suprida e pela apresentação de argumentos novos, mas sim eventual supressão de obscuridade no acórdão embargado que se entende também inexistente, uma vez que foi utilizado endereço informado pelo próprio embargante junto à Receita Federal, informação cadastral essa que se mantém até a data da presente instrução.  
6.1. Com base nessas conclusões, entende-se que o presente recurso de embargos de declaração seja conhecido e rejeitado. 
PROPOSTA DE ENCAMINHAMENTO 
7. 	Ante o exposto, propõe-se, com base no art. 32, inciso II, e 34 da Lei 8.443/1992: 
a)	conhecer o recurso de embargos de declaração interposto e, no mérito, rejeitá-lo; 
b)	dar ciência ao embargante e aos demais interessados sobre o acórdão que vier a ser proferido".
É o relatório.

Anderson de Oliveira Alarcon (37270/OAB-DF), representando José Luiz Rocha Peres.

Não atuou

TOMADA DE CONTAS ESPECIAL. CONVÊNIO. MINISTÉRIO DO TURISMO. "1ª CANOAGEM FEST SHOW". IRREGULARIDADE NA EXECUÇÃO FINANCEIRA DO CONVÊNIO. REVELIA. CONTAS IRREGULARES. DÉBITO PARCIAL. MULTA. INABILITAÇÃO PARA O EXERCÍCIO DE CARGO EM COMISSÃO OU FUNÇÃO DE CONFIANÇA. RECURSO DE REVISÃO. AUSÊNCIA DE PRESCRIÇÃO. AUSÊNCIA DE CERCEAMENTO DE DEFESA. NOVOS DOCUMENTOS QUE EVIDENCIAM O NEXO CAUSAL E A PARCIAL REALIZAÇÃO DO EVENTO. QUITAÇÃO DO DÉBITO. REDUÇÃO DA MULTA. RECONHECIMENTO DE CRÉDITO EM FAVOR DO MUNICÍPIO DE SALMOURÃO PERANTE A FAZENDA PÚBLICA FEDERAL. AFASTAMENTO DA PENALIDADE DE INABILITAÇÃO. PROVIMENTO PARCIAL. EMBARGOS DE DECLARAÇÃO. AUSÊNCIA DE NULIDADE DA CITAÇÃO. NÃO ATUALIZAÇÃO DE ENDEREÇO PELO RESPONSÁVEL NA BASE DE DADOS DA RECEITA FEDERAL. NÃO ACOLHIMENTO.

TOMADA DE CONTAS ESPECIAL (TCE)

Secretaria de Recursos (Serur)

Em análise embargos de declaração opostos pelo ex-Prefeito Municipal de Salmourão (SP) (gestão 2009-2012) , José Luiz Rocha Peres (peça 159) em face do julgamento do Acórdão 532/2022-TCU-Plenário (peça 155) , ocasião em que foi apreciado recurso de revisão interposto pelo mencionado embargante e foi lhe dado parcial provimento.
2.	As condenações originais em débito e multa decorreram originalmente da não comprovação da aplicação de recursos federais transferidos pelo Ministério do Turismo ao Município de Salmourão (SP) por meio do Convênio 1370/2009 (Siafi/Siconv 716157) , cujo objetivo foi o de incentivar o turismo por meio da realização do projeto intitulado "1ª Canoagem Fest Show", com recursos transferidos pelo concedente no valor de R$ 100.000,00 e contrapartida do município de R$ 11.000,00.
3.	Presentes os requisitos de admissibilidade fixados no art. 34, § 2º da Lei 8.443/1992, c/c o art. 287, § 3º do RI/TCU, conheço dos embargos, em ratificação ao Despacho por mim proferido à peça 162.  
4.	O acórdão embargado conheceu e deu parcial provimento ao recurso de revisão interposto pelo peticionante, para afastar a penalidade de inabilitação imposta ao ex-prefeito e ao Sr. Thiago Roberto Aparecido Marcelino Ferrarezi, sócio-administrador da empresa contratada, bem como restringiu o montante do valor a ser ressarcido ao erário correspondente a dois eventos artísticos não comprovados oriundos da não apresentação da Banda Studio Um e da Dupla Sertaneja Leandro e Fernando, no valor histórico de R$ 36.036,04  (peça 1, p. 79) . 
5.	Reconheceu-se, entretanto, a quitação integral do débito em virtude do recolhimento, por parte do Município de Salmourão (SP) , do valor de R$ 73.320,05, conforme termo de parcelamento do débito à peça 89, valores esses que, cotejados entre si e devidamente atualizados resultaram na existência de um crédito perante a Fazenda Pública Federal em favor do Município, no montante de R$ 28.517,23. Foram mantidas, entretanto, as multas imputadas aos dois responsáveis acima citados, agora em patamar inferior (R$ 4.000,00) , com base no art. 58, I, da Lei 8.443/1992.
6.	Nestes aclaratórios, o embargante reitera argumentos já expendidos em seu recurso de revisão, relativos a vícios em suas notificações e de cerceamento de defesa, tanto na fase interna do processo de TCE quanto na externa, visto que somente teria tomado ciência do trâmite dos autos quando do seu pedido de registro de candidatura.
7.	Assim, como já havia feito quando da análise do apelo revisional (peça 116) , a Serur afasta qualquer existência de vício nas notificações, uma vez que a entrega do ofício de citação no endereço do destinatário restou validamente atendida.
8.	Acompanho integralmente o posicionamento alvitrado pela Serur. 
9.	É firme o entendimento desta Corte de Contas no sentido de que a entrega de notificações no "endereço do destinatário" é atendida plenamente se utilizada a informação constante do sistema CPF da Receita Federal, sem necessidade de entrega pessoal ao destinatário (AR de mão própria) :
Considera-se inválida citação encaminhada ao endereço constante da base de dados do Sistema CPF, da Receita Federal, quando comprovada mudança de domicílio do responsável ocorrida antes da comunicação processual e da atualização anual obrigatória de endereço no referido sistema, quando da declaração de imposto de renda. (Acórdão 1581/2022-TCU-Plenário, de minha relatoria) 
Considera-se como forma necessária e suficiente para se considerar efetivada a notificação a simples entrega no endereço do destinatário, com aviso de recebimento. Inexiste qualquer exigência para que seja o próprio responsável o recebedor da correspondência (Acórdão 2595/2007-TCU-Plenário, rel. Min. Valmir Campelo) 
São válidas as comunicações processuais entregues, mediante carta registrada com aviso de recebimento, no endereço profissional do responsável, não havendo necessidade de que o recebimento seja feito por ele próprio. (Acórdão 4748/2021-TCU-Primeira Câmara, rel. Min. Vital do Rêgo) 
O responsável não pode arguir nulidade de comunicação processual por desatualização de endereço constante na base da Receita Federal, pois cabe a ele manter atualizada a informação sobre seu domicílio nessa base de dados oficial, não se admitindo no ordenamento jurídico brasileiro a arguição de nulidade por quem lhe deu causa (art. 276 do CPC) (Acórdão 2489/2020-TCU-Plenário, rel. Min. Ana Arraes) 
10.	Também o Supremo Tribunal Federal já confirmou a validade das intimações feitas pelo TCU no endereço do destinatário, com o aviso de recebimento simples, acrescentando-se ser ainda desnecessária a notificação do responsável na fase interna da tomada de contas especial, por se tratar de fase meramente inquisitória e investigatória dos atos em apreciação: 
"DESNECESSIDADE DE INTIMAÇÃO PESSOAL DAS DECISÕES DO TRIBUNAL DE CONTAS DA UNIÃO. ART. 179 DO REGIMENTO INTERNO DO TCU. 1. O envio de carta registrada com aviso de recebimento está expressamente enumerado entre os meios de comunicação de que dispõe o Tribunal de Contas da União para proceder às suas intimações. 2. O inciso II do art. 179 do Regimento Interno do TCU é claro ao exigir apenas a comprovação da entrega no endereço do destinatário, bastando o aviso de recebimento simples". (MS-AgR: 25.816 DF, Relator Min. Eros Grau, julgamento 12/06/2006) 
MANDADO DE SEGURANÇA. TRIBUNAL DE CONTAS DA UNIÃO. JULGAMENTO DE RECURSO DE RECONSIDERAÇÃO. INTIMAÇÃO PESSOAL DA DATA DA SESSÃO. DESNECESSIDADE. I - A jurisprudência desta Casa firmou-se no sentido de ser desnecessária a intimação pessoal da data de realização da sessão de julgamento na hipótese de a informação ter sido publicada em veículo de comunicação oficial. Tal orientação, fixada pelo Plenário deste Tribunal, está consubstanciada na ementa do MS 24.961/DF, Rel. Min. Carlos Velloso. Precedentes. II - Segurança denegada. (MS 28.644, Relator Min. Ricardo Lewandowski, Segunda Turma, julgado em 12/08/2014) 
"FASES. COMUNICAÇÕES. VALIDADE. PRINCÍPIOS DO DEVIDO PROCESSO LEGAL, DO CONTRADITÓRIO E DA AMPLA DEFESA. OBSERVÂNCIA. 1. São mitigadas as exigências de contraditório na fase interna da tomada de contas especial, pois não existe um processo que tem por finalidade julgar a regularidade das condutas e a responsabilidade dos agentes, mas há apenas um procedimento investigatório da Administração Pública para resguardar a legalidade e a economicidade na aplicação dos recursos públicos. Precedentes. 2. Mostra-se válido o ato de comunicação do interessado, desde que haja demonstração efetiva de ter atingido sua finalidade. 3. Não há nulidade no ato de citação realizado pelo Tribunal de Contas da União na fase externa da tomada de contas especial quando realizado por meio de carta registrada com aviso de recebimento assinado por terceira pessoa, caso reste comprovado ter sido o documento entregue no endereço do destinatário. Art. 179, II, do RITCU. Precedentes. (MS 34.690/DF-AgR, relator Min. Edson Fachin, julgamento em 25/9/2018) (Destaquei) 
11.	Insiste o apelante que o Tribunal deveria ter efetuado diligências adicionais para certificar-se do correto endereço do destinatário. Tal providência não se fez necessária pois foi utilizado o logradouro informado pelo responsável na base de dados da Receita Federal, conforme documentos juntados às peças 25 (pesquisa de endereço junto à Receita Federal) , 42 (Ofício 1863/2018-TCU/SECEX-SP, de 23/7/2018) e 46 (respectivo comprovante de AR, efetuado em 2/8/2018) .
12.	Há mais. Apesar de não obrigatória, diversas notificações foram feitas ainda na fase interna da TCE, conforme tabela elaborada pela Secretaria de Recursos à peça 116, p. 4-7, litteris:
	Ocorrências 
	Fundamento legal da interrupção do prazo prescricional 
	Localização nos autos 

	1 - Em 27/2/2012, notificação para complementação de documentos da prestação de contas apresentada pelo responsável 
	Inciso II do art. 2º da Lei 
9.873/1999 
	peça 1, p. 66 e p. 67 (AR) 

	2 - Em 25/4/2012, nova notificação do responsável para complementação da prestação de contas 
	Inciso II do art. 2º da Lei 
9.873/1999 
	peça 1, p. 69 e p. 70 (AR) 

	3 - Em 8/6/2012, apresentação de documentos complementares à prestação de contas por parte do responsável 
	Inciso II do art. 2º da Lei 
9.873/1999 
	peça 1, p. 71 

	4 - Em 9/10/2012, derradeira notificação do responsável para complementação da prestação de contas 
	Inciso II do art. 2º da Lei 
9.873/1999 
	peça 1, p. 77 e p. 90 (AR) 

	5 - Em 28/11/2012, solicitação por parte da municipalidade, da restituição do montante de R$ 54.316,62  
	Inciso II do art. 2º da Lei 
9.873/1999  
	peça 1, p. 86 

	6 - Em 10/9/2014, notificação do responsável informando a reprovação das contas e a solicitação para a devolução do restante do débito 
	Inciso I do art. 2º da Lei 
9.873/1999 
	Peça 1, p. 93 e p. 98 (AR) 

	7 - Citação solidária, no âmbito do TCU, de todos os responsáveis: Thiago Roberto Aparecido Marcelino e José Luiz Rocha Peres (em 15/12/2016) ; e, Usina Promoções de Eventos Ltda (em 16/12/2016)  
	Inciso I do art. 2º da Lei 
9.873/1999 
	peças 9-11 e AR's às peças 12-14 

13.	Nesse particular, já constavam dos autos, como dados do proponente, o endereço "Praça da Bandeira, 600 - Centro" (peça 1, p. 8) . O referido endereço se manteve quando da assinatura do termo de convênio em discussão (peça 1, p. 36) e foi utilizado em três diligências para complementação de documentos faltantes na prestação de contas (itens 1, 2 e 4 da tabela acima) . 
14.	Não constam dos autos qualquer notificação feita pelo embargante ao concedente quanto à mudança de seu domicílio quanto a futuras notificações. Essa responsabilidade é personalíssima do administrado, como dever de lealdade e boa-fé, conforme se depreende do art. 4º, II, da Lei 9.874/1999:
Art. 4º São deveres do administrado perante a Administração, sem prejuízo de outros previstos em ato normativo:
...
II - proceder com lealdade, urbanidade e boa-fé;
15.	Também o art. 77, inciso V e VII, do Código de Processo Civil de 2015, aplicável subsidiariamente aos processos de contas no TCU, determina:
Art. 77. Além de outros previstos neste Código, são deveres das partes, de seus procuradores e de todos aqueles que de qualquer forma participem do processo:
...
V - declinar, no primeiro momento que lhes couber falar nos autos, o endereço residencial ou profissional onde receberão intimações, atualizando essa informação sempre que ocorrer qualquer modificação temporária ou definitiva;
...
VII - informar e manter atualizados seus dados cadastrais perante os órgãos do Poder Judiciário e, no caso do § 6º do art. 246 deste Código, da Administração Tributária, para recebimento de citações e intimações.     (Incluído pela Lei nº 14.195, de 2021) 
16.	Não pode, pois, ser irrogada a esta Corte a responsabilidade pelo eventual não recebimento das notificações dirigidas ao responsável, visto que é de sua responsabilidade manter atualizados os endereços constantes das bases de dados oficiais, em especial da Receita Federal. Ademais, conforme sinalizou a Secretaria de Recursos, em nova consulta à base de dados da Receita Federal, onde consta a informação de que a última atualização de dados cadastrais foi efetuada em 1º/7/2022, o embargante continua utilizando o endereço da sede da Prefeitura de Salmourão (SP) conforme documento anexo à peça 181, p. 8.
17.	Ao fim e ao cabo, o embargante deseja rediscutir questões processuais já esgrimidas em sede recursal, daí porque se conclui não haver qualquer omissão ou obscuridade a ser suprida no acórdão embargado. Desse modo, os presentes aclaratórios merecem ser conhecidos e, no mérito, rejeitados.
 	Pelo exposto, VOTO por que o Tribunal adote o Acórdão que ora submeto à apreciação deste Colegiado.
TCU, Sala das Sessões Ministro Luciano Brandão Alves de Souza, em 31 de agosto de 2022.
ANTONIO ANASTASIA 
Relator